【裁判字號】    98,建,86
【裁判日期】    991019
【裁判案由】    損害賠償
【裁判全文】
臺灣板橋地方法院民事判決                98年度建字第86號
原      告  凱健營造有限公司
法定代理人  母彩鳳
訴訟代理人  陳永昌律師
複代理人    吳孟勳律師
            陳柏均律師
被      告  大發鋼鐵工程有限公司
法定代理人  吳文福
訴訟代理人  林復宏律師
複代理人    吳家鳳
訴訟代理人  林紹源律師
被      告  達藝營造有限公司
法定代理人  李進鎮
訴訟代理人  謝佳伯律師
            翁進陽
上列當事人間請求損害賠償事件，經本院於民國99年9月21日言
詞辯論終結，判決如下：
    主  文
被告大發鋼鐵工程有限公司應給付原告新台幣壹仟零參拾萬肆仟
零貳拾貳元。
被告達藝營造有限公司應給付原告新台幣伍佰萬元。
原告其餘之訴及該部分執行之聲請駁回。
訴訟費用由被告大發鋼鐵工程有限公司負擔1/2；其餘由原告、
被告達藝營造有限公司各負擔1/4。
本判決第1項於原告以新台幣參佰肆拾肆萬元供擔保後，得假執
行；但被告大發鋼鐵工程有限公司如以新台幣壹仟零參拾萬肆仟
零貳拾貳元供擔保後，得免為假執行。
本判決第2項於原告以新台幣壹佰陸拾柒萬元供擔保後，得假執
行；但被告達藝營造有限公司如以新台幣伍佰萬元供擔保後，得
免為假執行。
    事實及理由
一、原告主張：
（一）其於民國95年間承攬訴外人東村建設股份有限公司（下稱
      東村公司）位於台北縣三重市○○街之三重市○○段集合
      住宅大樓新建工程，原告再將其中連續壁工程及安全支撐
      工程分別交由被告達藝營造有限公司（下稱達藝公司）及
      被告大發鋼鐵工程有限公司（下稱大發公司）承攬施作，
      其復於95年12月27日及96年2月10日分別與被告達藝營造
      有限公司（下稱達藝公司）、被告大發鋼鐵工程有限公司
      （下稱大發公司）簽訂工程合約書，由達藝公司承攬施作
      其中連續壁工程，大發公司承攬施作安全支撐工程。
（二）被告2人於施工過程中，因施工方式不良，導致高達116戶
      之上開大樓新建工程鄰近建築物受有牆壁龜裂、房屋漏水
      等損害，鄰房所有人因此向原告請求損害賠償，此經台灣
      省土木技師公會97-1253號鑑定報告書（見原證3）認定：
      被告達藝公司部分：
        【由凱健營造公司所提供附件十之照片12得知當支撐拆
        除後卻發生連續壁外柱處鋼筋歪曲變形的現象，於會勘
        時除了發現B3及B2頂版均有角隅裂縫外，也發現連續壁
        有大肚鑿除、鋼筋外露及滲水現象（詳附件六之照片4
        ）研判，連續壁壁體漏水修繕之花費不到五萬元，並不
        能證明連續壁施工品質良好，又支撐拆除後發生連續壁
        外柱處鋼筋歪曲變形及B3及B2頂版發生角隅裂縫等現象
        ，是因連續壁施工瑕疵造成以上的缺失現象】等語，足
        證被告達藝公司於施作連續壁過程中，確實未盡善良管
        理人之注意義務。且台灣省土木技師公會復於98年7月
        9日函說明：「『B3及B2頂板均有角隅裂縫；連續壁有
        大肚鑿除、鋼筋外露及滲水現象；連續壁外柱處鋼筋歪
        曲變形』是會勘時所見之事實，又97.8.7本公會第三次
        鄰損鑑定報告（96-1611）及本鑑定報告（97-1 253 ）
        均證實鄰損原因為檔土壁（連續壁）變形所造成（見報
        告第12頁倒數第6行）」（見原證9函文）。又達藝公司
        因施工不當，導致大樓地下室連續壁漏水及腐蝕嚴重，
        有施工現場照片（見原證10）可稽。至於達藝公司辯稱
        96年1月29日起至同年3月12日施工期間，未造成鄰房損
        壞云云，與事實不符：
        (1)被告達藝公司之承攬範圍及施工期間，非僅96年1 月
          26日起至同年3月12日止之連續壁體本身施作部分，
          尚包含後續土方開挖後，配合安全支撐架吊放時之大
          肚鑿除工程，並隨時注意有無漏水、滲水瑕疵，此由
          兩造連續壁合約中連續壁工程報價說明書第19條施工
          要求第54款約定：「連續壁經開挖後若發現壁體不平
          整、偏離、或侵入結構體的施作空間時，承攬廠商需
          派員於期限內負責鑿除，由甲方負責協調挖土廠商協
          助運棄，未按本規定處理者，由甲方逕行雇工代為鑿
          除，其費用由承攬廠商負責，甲方並得逕自從工程款
          項中扣除違者」、第20條工程介面（報價基準）第4
          款約定：「凡壁體大肚整修，壁頂劣質（不含開挖後
          扶壁之壁頂劣質）混凝土打除及預留筋打石彎出調整
          校正等，乙方須配合挖土作業之進度同時完成，否則
          由甲方代為雇工處理，並加倍由乙方工程款或保留款
          中扣除」、同條第6款約定：「因連續壁體施工中或
          開挖過程中連續壁體滲水及其他因乙方施工不良之因
          素，造成鄰房或四周之公共設施損壞，概由乙方負責
          其修護或賠償費用」、同條第21款約定：「乙方除應
          事先提出緊急應變計畫外，土方開挖期間，得派員常
          駐工地監視壁體接縫是否有漏水情況，俾便採取CCP
          止水措施（責任施工不另加價）；如乙方未能配合，
          除了由甲方代為僱工施作外，其所需之費用及其所致
          之一切損失，概由乙方應領之工程款中加倍扣還」、
          同條第25款約定：「本工程在基地開挖後若發現連續
          壁體滲水，湧砂時，承攬廠商須負責進行灌注高壓噴
          射止水椿，若承攬廠商無法配合時，由甲方逕行雇工
          代為處理，其費用由承攬廠商負責，甲方並得逕自從
          工程款項中扣除」等語，足見連續壁若有大肚鑿除、
          混凝土打除等事項未配合完成，及滲水、漏水等情況
          ，應由被告達藝公司負責完成及修復。故被告達藝公
          司承攬範圍及施工期間，尚應包含後續土方開挖時，
          配合安全支撐吊放時之大肚鑿除工程。
        (2)連續壁工程除為擋土支撐之功能外，其與安全支撐工
          程環環相扣，施工上需相互配合，土方開挖時，連續
          壁承攬人需在場監視，除需隨時配合大肚鑿除工作外
          ，並需注意有無滲水情形。因壁體平整時，方能吊放
          安全支撐，如有大肚情形，需立即鑿除，倘大肚程度
          嚴重，勢必延長鑿除時間，進而延後安全支撐之吊放
          及加壓，且滲水程度也會影響連續壁之品質及安全結
          構，如此一來，土方開挖後，連續壁體因無法得到支
          撐而產生傾斜、變形現象，並導致鄰損發生，此有連
          續壁工程報價說明書相關約定及鑑定人於本院另案97
          年度建字第26號98年10月15日審理時證稱：「連續壁
          已經有變形造成鄰房的損壞，我們從觀測紀錄中也確
          認有這個事實。…造成連續壁變形，是跟大肚鑿除的
          時間與支撐的施工有關。…連續壁與支撐本身就要合
          在一起，要相互配合。大肚鑿除的時間，也會影響到
          支撐進行的時間，這個跟連續壁變形當然有關。大肚
          鑿除的時間，會影響到支撐的時間，會跟連續壁品質
          有關係。滲水的程度也會影響連續壁的品質」等語可
          稽（見原證11言詞辯論筆錄）。該97年度建字第26號
          民事判決亦認定鄰損與被告達藝公司施做連續壁施工
          不當有因果關係（見原證6判決書）。被告達藝公司
          僅擷取鑑定人其中幾句證言，即斷章取義，率爾認定
          鑑定人欠缺資料，無從判斷鄰損原因，其辯顯屬不當
          。
        (3)再者，工作為建築物，或其他土地上之工作物，或為
          此等工作物之重大修繕者，瑕疵發見期間為5年，民
          法第499定有明文，因工作為建築物者，瑕疵非立即
          顯著，不易發見，故立法特別延長瑕疵發見期間。被
          告達藝公司徒以96年3月12日連續壁體本身施作完成
          ，尚未接獲鄰損通知，即認其工程施作無瑕疵，鄰損
          與其施工無因果關係云云，顯昧於事實不可採。
      被告大發公司部分：
        【由達藝營造公司（連續壁專業施工廠商）所提供之安
        全支撐變更設計圖得知，專業安全支撐施工廠商（大發
        鋼鐵工程公司）雖然改變靠近道路與鄰房角隅處之支撐
        設計，以大斜撐取代（詳由達藝營造公司所提供附件十
        之變更設計圖），惟安全支撐施工廠商並未施作「短向
        加強支撐系統」（即未按圖施工），且未將長向支撐固
        定於短向支撐上（即懸空）（詳由達藝營造公司所提供
        附件十之照片1至照片3），亦即長向支撐並無抵抗連續
        壁側向壓力的功能」、「雖然專業安全支撐施工廠商（
        大發鋼鐵工程公司）於會勘時提出水平支撐應變計之顯
        現值小於警戒值之結構計算書，經比對監測報告結果，
        水平支撐強度確實小於警戒值，但本案之檔土壁體係採
        用勁性較高且為止水性的地下連續壁，且安全支撐施工
        廠商於安全支撐施作時有「螺絲未鎖緊」、「斜撐未貼
        緊圍令」及「採用舊的支撐結構，造成水平支撐及斜撐
        產生型鋼變形」等現象（詳由凱健營造公司所提供附件
        十之照片5至照片8），尤其是螺絲未鎖緊，會使得連續
        壁向內擠壓的側向壓力無法完全傳遞到水平支撐上，進
        而造成水平支撐之受力變小或沒有受力，另外斜撐未貼
        緊圍令及支撐及斜撐變形也會造成側向壓力無法完全傳
        遞的現象，上述之缺失現象會使得短向支撐無法確實抵
        抗連續壁向內擠壓的側向壓力，此為造成水平支撐應變
        計之顯現值小於警戒值之原因，進一步由觀測資料知道
        地下連續壁確實有變形，更由專業安全支撐施工廠商（
        大發鋼鐵工程公司）實際施工情況及缺失照片研判，因
        為長短向安全支撐沒有按圖施工、變更支撐設計及短向
        支撐架設瑕疵，使得連續壁呈現有如挫屈（Bucking ）
        般的變形，此現象可經由比對96年4月28日與96年5月28
        日之監測報告中壁體內傾度管的變形曲線圖獲得證實，
        且造成96年5月28日地表面下14M處（SI-8）之變形量達
        35.79MM，大於警戒值(33.1MM)（詳附件十一），也可
        進一步證實（本公會案號96-1611）鄰損鑑定報告所說
        主要損害原因為連續壁變形所造成】（詳見台灣省土木
        技師公會鑑定報告（案號97-1253）第11頁倒數第6行以
        下、第12頁）等語，足證被告大發公司於施作安全支撐
        時，亦未盡善良管理人之注意義務，使用之材料與約定
        之規格及品質不符。其工程瑕疵計有土壓計無法使用、
        使用已變形之支撐鋼樑、未使用大型U型鐵固定鋼樑接
        縫處、使用已變形之角鋼、使用已破裂變形且規格不符
        之鋼樑、斜撐鋼樑未與側面鋼樑緊密貼齊、圍苓未完全
        放入鋼樑內、圍苓嚴重變形、鋼樑支撐螺栓數量不足、
        螺栓未予鎖緊等重大工程疏失（見原證7照片），造成
        鋼樑向外支撐力不足，導致施工地點鄰近建築物因地基
        滑動，受有龜裂、位移、漏水等損害。且系爭工程之安
        全監測報告顯示，原告施工之初，鄰房損害最為嚴重之
        牆面，即安全監測報告SI-8、SI-9、SI-10等三段連續
        壁牆面，壁體內位移量均為0 mm，代表壁體並未位移，
        然至同年5月10-11日，SI-8段位移量最大值增加至19.
        47 mm，SI-9段位移量最大值增加至14.21 mm，SI-10
        段位移量最大值亦增加至11.73 mm，至同年8月20日再
        行測量時，SI-8段位移量最大值增加至34.41 mm，SI-9
        段位移量最大值增加至34.43 mm，已然超出位移警戒值
        33.1mm（見原證8觀測紀錄），足見連續壁於96年3月底
        完成後至同年8月期間不斷位移。參以上開鑑定報告附
        件8，鑑定人按安全監測資料整理之施工過程表，載明
        96年4月24日系爭工程第2層土方開挖時，開始出現壁體
        傾斜情形，至5月後壁體變位持續增加得以佐證。查96
        年4月至同年8月間，正由被告大發公司施作安全支撐工
        程期間，此期間因安全支撐工程向外支撐力量不足，無
        法擋住四方土石壓力，導致鄰房受有龜裂、漏水等損害
        ，益證被告大發公司安全支撐工程之施工不良及使用材
        料規格、品質與承攬約定不符，與鄰房之損害間確有因
        果關係存在。
（三）因被告均未盡善良管理人之注意義務，有前揭施工上之瑕
      疵，以致受損鄰房之建築物所有人向被告請求損害賠償，
      惟因受損戶眾多，被告一時無力籌措賠償金額，為使工程
      如期完工，故與業主東村公司達成協議，由業主先行代為
      支付賠償金額，共計新台幣（下同）2576萬54元（見原證
      4），原告與東村公司約定於99年12月31日前原告需將上
      開賠償金額如數返還予業主。據此原告受有2576萬54元之
      損失。
（四）其與被告達藝公司間成立之連續壁工程合約第25條第1項
      第32款約定：「連續壁槽溝之挖掘不得造成地表土壤移動
      或危及鄰近建築物或火車軌道等，挖掘時必須使地面震動
      減至最低程度」、第26條第1項第1款約定：「承包人員應
      於其施工處所設置適當之防護圍籬、檔土設施、施工架等
      安全措施，以預防發生意外死亡、地層下陷、建築物之倒
      塌等危及公共安全及施工不當所造成鄰房損壞，一切後果
      由承包人負責」、第22條約定：「乙方（即被告達藝公司
      ）除本合約另有規定者外，如有違反合約之各條情形之一
      時，乙方應就甲方（即原告）所受損害賠償甲方」。又根
      據兩造合約書附件「連續壁工程報價說明書」第13條第2
      項約定：「承包商應依建築有關法規注意工程及施工之安
      全，凡施工中損及鄰房，倒塌龜裂之情事發生，一切責任
      概由承包商負責修復，並負一切法律責任，與本公司無涉
      」、第20條第6項約定：「因連續壁體施工中或開挖過程
      中連續壁體滲水及其他原因乙方施工不良之因素，造成鄰
      房或四週之公共設施損壞，概由乙方負責其修護或賠償費
      用」。查本件連續壁工程為被告達藝公司獨立施作完成，
      於施工過程中未盡善良管理人之注意義務，被告達藝公司
      顯已違反上開工程合約書之約定，依民法第227條規定及
      合約書約定，其請求被告達藝公司負損害賠償責任，應屬
      有理。
（五）又其與被告大發公司簽訂之安全支撐工程合約書第22條約
      定：「乙方（即被告大發公司）除本合約另有規定者外，
      如有違反合約之各條情形之一時，乙方應就甲方（即原告
      ）所受損害賠償甲方」、又依據兩造合約書附件「安全支
      撐工程報價說明書」第11條第2項約定：「承包商應依建
      築有關法規注意工程及施工之安全，凡施工中損及鄰房，
      倒塌龜裂之情事發生，一切責任概由承包商負責修復，並
      負一切法律責任，與本公司無涉」、第20條約定：「乙方
      應對本工程檔土系統及開挖施工之安全性獨自負完全責任
      ，任何因開挖施工所導致本工程及鄰房道路之損害，均由
      乙方自行負全責…」。查被告大發公司為系爭安全支撐之
      承攬人，其施工品質不良，與鄰房之損害具有因果關係，
      並致原告受有損害，原告亦依民法第227條規定及兩造間
      工程合約書約定，向其請求損害賠償，亦屬有據。
（六）按工作為建築物，或其他土地上之工作物，或為此等工作
      物之重大修繕者，瑕疵發見期間為五年，民法第499條定
      有明文，因工作為建築物者，瑕疵非立即顯著，不易發見
      ，故立法特別延長瑕疵發見期間，準此，被告達藝公司徒
      以96年3月12日連續壁體本身施作完成，尚未接獲鄰損通
      知，即認其工程施作無瑕疵，鄰損與其施工無因果關係云
      云，顯昧於事實。又大發公司認瑕疵擔保時效為1年，均
      不足採。
（七）被告以訴外人樓家慶於另案台灣高等法院99年度建上字第
      24號之證言，作為鄰損與其施工無因果關係之證明，並無
      可採。該證人樓家慶係於96年5月1日始至原告公司任職，
      根據系爭鑑定報告附件八「按安全監測資料整理出施工過
      程表」顯示，於96年4月28日第二層開挖架支撐前，壁體
      及建物即有傾斜顯示，且樓家慶於另案證稱：「我所知道
      的鄰損是在我到職之前就有發生鄰損」，因此，關於96年
      5月1日以前，樓家慶於另案之證言無法證明被告達藝公司
      於96年5月1日前無施工瑕疵，更無法證明其到職前之鄰損
      發生，與被告達藝公司之施工無關。其證言偏頗不實如下
      ：
      系爭連續壁施工方法及安全支撐施工方法，均由被告達
        藝公司及大發公司自行擬定，此由系爭鑑定附件九安全
        支撐與連續壁原設計圖9-2安全措施承包商特別注意事
        項：「1.本圖屬一般構造，僅供參考，有關施工細節承
        包商應就自有之設備及施工經驗與現場實況作一嚴謹之
        施工計畫經主任技師簽署後，擬以作責任施工。2、承
        包廠商施工時，應隨現場土質之變化隨時注意四周及鄰
        房之情況如有損及四周及鄰房之虞時，應立即設法補強
        ，並自行負責與鄰房之溝通，協調或賠償。」以及系爭
        鑑定結果認定原告逕由地工專業小包按自己所擬定之施
        工方法來施工（見系爭鑑定報告第14頁第14行）可證。
        因此，訴外人樓家慶稱系爭鄰損係因原告所用工法造成
        ，並非屬實，反可證明系爭鄰損確實係由被告二者施工
        所致。
      依系爭鑑定報告第11-13頁（原證3）可知，經比對監測
        報告及觀測報告，地下室連續壁確有變形，大發公司於
        安全支撐施作時有「螺絲未鎖緊」、「斜撐未貼緊圍令
        」、及「採用舊的支撐構件，造成水平支撐及斜撐產生
        型鋼變形」等現象，造成側向壓力無法完全傳遞到水平
        支撐，使短向支撐無法確實抵抗連續壁向內擠壓之側向
        壓力，進一步證實台灣省土木技師公會案號96-1611鄰
        損鑑定報告所說主要損害原因為連續壁變形所造成。又
        會勘時，除發現有角隅裂縫外，亦發現連續壁有大肚鑿
        除、鋼筋外露及滲水現象，因連續壁施工瑕疵造成以上
        缺失現象，故被告達藝公司及被告大發公司均有施工瑕
        疵的情況。
      系爭鑑定報告中關於「施作地中壁、扶壁、對鄰房作托
        基、進行地質改良、中間樁採用切割方式等能否抑制檔
        土牆變形及鄰房沉陷。原設計之基礎工程強度是否足夠
        ？」、「依本件工地之水位、地質及四周鄰房等狀況，
        系爭工程基礎工程設計（含土方開挖、抽水施工、連續
        壁施作及安全支撐等）其安全之參數值應為多少？本件
        設計是否有達到安全參數？」、「為達上開參數標準，
        進行各工項時是否應選擇特殊工法？以何種方法監測本
        件工地之安全支撐有達安全參數標準？本件工程有無採
        取適當之方法監測基礎工程之安全參數？」等問題，鑑
        定分析均認為原設計之基礎工程所採用之安全參數值均
        符合該設計規範，已達安全參數，且依據A、B兩區鑽探
        報告之建議，採用「浮筏式基礎」、「地下連續壁」及
        「設置適當監測系統」之情況下，無需進行地質改良及
        選擇特殊工法就可達到地下開挖的穩定（見原證3，系
        爭鑑定報告第16-19頁）。
      鑑定人於另案鈞院97年度建字第26號98年10月15日證稱
        ：「前一個鄰損鑑定的時候，認定連續壁已經有變形造
        成鄰房的損壞，我們從觀測紀錄中也確認有這個事實。
        …開挖完以後測壓就進來，連續壁的部分必須要做到水
        平支撐的平整度，會影響到水平支撐的時間，這個是造
        成連續壁變形的其中一個原因。…連續壁有大肚、鋼筋
        外露與滲水這個是一定會有的，但程度不會無限制，必
        須要適當的鑿除及止水。…只就我們看到的現況作研判
        。…造成連續壁變形，是跟大肚鑿除的時間與支撐的施
        工有關。」等語。另就原告訴訟代理人詰問大肚鑿除、
        滲水之發生與施工品質不良是否有關連等問題時，鑑定
        人證稱：（大肚鑿除、滲水之發生）當然與施工品質有
        關，只是程度多寡的問題，連續壁與支撐本身就要和在
        一起，要互相搭配。大肚鑿除的時間也會影響到支撐進
        行的時間，這個跟連續壁變形當然有關。滲水的程度也
        會影響連續壁的品質等語。且鑑定人於該案承審法官訊
        問連續壁變形在實務上可能因素為何時，明確證稱就是
        大肚鑿除的時間與安全支撐，本件鑑定人認為原因在大
        肚鑿除時間與安全支撐等語（原證11）。
      系爭建物施作複壁所花費用大於防水粉刷，此有防水粉
        刷與水泥版複壁單價比較表（原證16）可稽。在商言商
        ，苟非系爭連續壁滲水嚴重，屢經原告要求修繕，而被
        告達藝公司均相應不理，原告豈需額外花費施作複壁，
        增加成本呢？是以，鈞院97年度建字第26號判決（原證
        6）認被告達藝公司所施作之連續壁滲水現象嚴重，已
        逾合理範圍，始有要求修繕並施作雙重壁之必要，並無
        違誤，訴外人樓家慶稱複壁係為美觀，並非屬實。
      根據被告達藝公司三月份工程估驗請款單（原證17），
        工務經理陳哲仁（註：現已離職）於B區計價請款單備
        註上載明：「因廠商配合不好，本款本月份先付1/2（5
        月20日再附另外1/2（一半現金，一半60天票），並簽
        名於上。足證原告於被告達藝公司施工時，確有告知其
        應修補瑕疵及配合安全支撐工程，然被告達藝公司卻不
        配合。
      訴外人樓家慶於另案作證時對於系爭工程有無在鑿除大
        肚時，影響到支撐施作的時間或大肚鑿除時間如果逾期
        完成，是否會影響連續壁變形等問題時，故左右而言他
        ，避而不談。至另案承審法官訊問大肚是否會影響到連
        續壁施作時，證人始坦承會影響安全支撐的平整度，並
        稱小部分（大肚）通常以人工鑿除（見被告達藝公司之
        被證2）。惟查，根據現場施工照片（原證24）以及被
        告達藝公司提供之資料（原證18）顯示，系爭連續壁大
        肚面積範圍廣大，且訴外人樓家慶自承本件大肚鑿除除
        以人工方式外，另以機械打除（見被告達藝公司之被證
        2 ），足證本件大肚程度嚴重無疑，否則何需以機械打
        除？
      系爭鑑定報告係由專業技師所為，應具可信性，較為可
        採。又訴外人人樓家慶最後學歷僅為華夏工專營造管理
        科，不具專業土木工程知識，亦自承非專業結構技師（
        見被告達藝公司之被證2），且伊於96年任職原告公司
        時，僅27、28歲，缺乏工作經驗，伊於離職時，亦與原
        告發生糾紛（原證19），對原告心生不滿，挾怨報復，
        故為偏頗、不實之證言，其於另案之證言顯不可採。
（八）被告雖抗辯系爭鄰損之損害有保險給付，原告未投保為鄰
      損主因，被告得依債務不履行之損害賠償請求權於原告請
      求賠償之範圍內主張抵銷云云。惟查：工程合約第20條雖
      約定：「本工程應由甲方向國內保險業務辦理營造綜合險
      、鄰房損害險及第三人責任險，其保險費由乙方及其他廠
      商共同負擔，如有災害發生，均由甲方負責申請補償。甲
      方所申請補償金額如有不足部分由乙方全權負責，於甲方
      無涉。」然該條文僅一般例槁，兩造真意僅為投保營造工
      程財物損失險及第三人責任險，未包含鄰房損害險，故原
      告僅依被告大發公司及其他廠商提供之保險費，向新光產
      物保險公司投保營造工程財物損失險及第三人意外責任險
      （見原證20）。蓋投保鄰屋龜裂倒塌之理賠金額龐大，此
      有富邦產物保險提供之報價單（見原證21）可證，實務上
      保險公司均不願承作非公共工程之鄰損責任投保。何況，
      鄰屋龜裂倒塌責任部分之保險費甚高，次承包商要無可能
      僅以其承攬總金額之3/1000或更低之比例分攤保額。以本
      件為例，被告大發公司支付之保險費僅為2萬4793元，達
      藝公司實際負擔之保險費僅為總工程款1.5/1000即2萬451
      元，殊無可能投保鄰房損害險，被告身為專業地工廠商，
      承攬工程經驗豐富，對於系爭工程未投保鄰損部分，知之
      甚詳，其臨訟辯稱系爭鄰損有保險給付，顯屬卸責之詞。
      況苟被告施工良好，無鄰損發生，原告未投保鄰損又有何
      關係？故被告大發公司辯稱原告未投保鄰房損害險為鄰損
      之主因云云，顯屬無稽。故兩造真意僅為投保營造工程財
      物損失險及第三人責任險，未包含鄰房損害險。
（九）其受有2576萬54元之損害，惟僅先就2000萬元範圍內請求
      賠償。又由前揭鑑定報告研判系爭鄰損之主因，應為被告
      大發公司於安全支撐施作時有「螺絲未鎖緊」、「斜撐未
      貼緊圍令」及「採用舊的支撐構件，造成水平支撐及斜撐
      產生型鋼變形」等現象所致，因螺絲未鎖緊等瑕疵導致側
      向壓力無法完全傳遞，水平支撐應變計之顯現值無法正確
      顯示出數據，致使施工人員未能發覺支撐架已無法確實抵
      抗連續壁向內擠壓的側向壓力。次要原因則為被告達藝公
      司施作連續壁之瑕疵。據此鄰損原因比例，原告向被告大
      發公司請求1500萬元之損害賠償，另向被告達藝公司請求
      500萬元之損害賠償等語。
（十）聲明：
      被告大發公司應給付原告1500萬元及自起訴狀繕本送達
        翌日起至清償日止，按年息百分之5計算之利息。
      被告達藝公司應給付原告500萬元及自起訴狀繕本送達
        翌日起至清償日止，按年息百分之5計算之利息。
      原告願供擔保，請准宣告假執行。
二、被告達藝公司以：
（一）原告憑空主張被告於施作連續壁之過程中，未盡善良管理
      人之注意義務，以致施工地點附近鄰近建築物受損害云云
      。惟查，連續壁施作之順序，如兩造工程契約第25條施工
      一般規定，由其中第32點規定可知，雙方係約定連續壁施
      工期間，就挖掘不得造成地表土壤移動或危及鄰近建物，
      其於連續壁施工期間，確實完全未造成鄰房損壞，此可由
      監測損鄰之變動均係由被告完成連續壁工程後始發生，此
      亦為本院另案97年度建字第26號判決書第12頁第4行後段
      以下認定『審酌大發鋼鐵營造工程公司未施作「短向加強
      支撐系統」，且未將長向支撐固定於短向支撐上抵抗連續
      壁側向壓力之功能，並變更支撐設計，使得連續壁呈現有
      如挫屈（Bucking）般的變形』等語，證明本件產生連續
      壁壁體挫屈之情形，完全係大發公司施作之安全支撐未依
      規定施作，以致於造成連續壁壁體受側壓力而位移，與被
      告施作連續壁毫無關連。此亦可由被告自96年1月29日起
      至96年3月12日止之施作連續壁壁體期間，根本未曾發生
      任何鄰損之情事（參見鑑定單位台灣省土木技師公會98年
      3月20日鑑定報告附件八：按安全監測資料整理出施工過
      程表8-1）即可證明。又業主東村公司係於96年3月21日，
      亦即被告完成全部之連續壁壁體工程後開始安全監測，可
      證明在此之前，並無位移之情形發生，而損鄰之情形係被
      告完成連續壁壁體工程1個多月後，由原告委由其他廠商
      進行第二層開挖時，開始有壁體傾斜之情形，而有監測資
      料變化之記載，其後隨著向下開挖層數之增加而持續發生
      鄰近建物傾斜之情形，有上開鑑定報告第12頁倒數第5行
      會認定係因長短向安全支撐沒有按圖施工、變更支撐設計
      及短向支撐架設瑕疵，使得連續壁呈現有如挫屈般的變形
      ，此現象可經由比對96年4月28日與96年5月28日（註：此
      部份亦可證明係連續壁完工後之支撐施工及地下室挖土期
      間，而非連續壁施工期間）之監測報告中壁體內傾度管曲
      線圖獲得證實，且架設支撐之瑕疵更造成96年5月28日表
      面下4M之變形量達35.79MM，大於警戒值，也可進一步證
      實主要損害原因為連續壁未受支撐確實有效保護而變形所
      致，故該報告所提及連續壁變形，完全與被告之連續壁施
      工部份無關，而係安全支撐廠商所造成，至為明白。
（二）依台灣省土木技師公會給付工程保留款事件鑑定報告（案
      號97-1253）第11至12頁之記載，證實鄰損均為連續壁撓
      屈變形所造成。依照安全觀測實際具體證據測出，連續壁
      變形系因支撐廠商未依原設計圖之設計施工（3處3層連續
      壁支撐補強未施做），原設計結構支撐圖中乃明白指示長
      邊形狀基地，需平均劃分施作3道3層防止連續壁長邊變形
      之補強支撐。原告為了實質省錢而偷工減料，與支撐廠商
      未依結構技師原安全設計圖施工，且依鑑定報告附件十一
      之安全監測報告觀測曲線圖明確證實該未施做3處3層支撐
      補強位置，壁體傾斜管儀器編號(S1-8、S1-9、S1-10)曲
      線圖確實變形量嚴重，也因未依原圖施做3處3層補強連續
      壁支撐，而造成3處連續壁壁體嚴重撓屈變形，產生鄰房
      龜裂，鑑定報告中（附件11-7～11-10）已明白列出連續
      壁所產生之變形及鄰損主要原因，係因變形量嚴重連續壁
      位置缺少3處3層支撐補強之故。本建案地形長邊長達170m
      ，結構技師已於連續壁最弱點設計3處3層支撐補強防止連
      續壁變形而造成鄰房龜裂，依原告所提供觀測曲線圖明確
      證實安全觀測數據，此3處3層補強主支撐未施作，造成連
      續壁變形而嚴重影響鄰房龜裂。
（三）再依鑑定報告附件10-7編號12照片所示，原告所提供照片
      說明是因支撐拆除，造成H型鋼碰撞柱鋼筋歪曲變形及因
      支撐拆除B2及B3有樓版龜裂，原告提供相片內容說明因支
      撐廠商拆除H型鋼不當碰撞，造成柱筋彎曲。當時施工階
      段只有原告之支撐廠商在狹窄空間拆除型鋼施工，如何碰
      撞及龜裂，有無施做碰撞必要防護設備，或因混凝土養護
      強度不足，而造成B2及B3樓版龜裂，此為原告與支撐廠商
      之問題，與被告已經完全退場，無在場施工絕無關係。因
      拆除支撐造成樓版龜裂，一般為未做碰撞防護及樓版混凝
      土未達規定養護天數，提早拆支撐有關。且樓版龜裂及柱
      鋼筋歪曲變形及大肚鑿除、鋼筋外露、產生滲水，是發生
      在本案建築上之結構體現象，與鄰損毫無關係。
（四）原告所提供合約內容，連續壁大肚鑿除、鋼筋外露、產生
      滲水為合約內容之連續壁必然產生修繕工程，連續壁尚未
      施工時，雙方合約內容已註明在先。因為原告提供之連續
      壁混凝土絕非一定防水材料，故連續壁壁面絕對會潮濕及
      滲水為正常，業界又稱為繕後工程，絕對不會影響鄰損產
      生，而且為一種連續壁施工慣例合約之施工項目。本案此
      部份合約為內含修繕施工才能退5%保留款。
（五）依鑑定報告（附件13-1）原告提供之估價單繕後工程金額
      項目，連續壁繕後只有編號6預留筋切除5000元及編號8連
      續壁凸出大肚打除3萬元，共3萬5000元，何有重大瑕疵，
      與鄰損有何關連，如被告於連續壁施工中及作業上有任何
      鄰損嚴重疏失，原告不可能在連續壁合約項目全部施工完
      畢後，還每期支付工程款達1000多萬元之費用給予被告。
      依兩造合約內容註明施工廠商在施工時需繳交分攤原告投
      保之工地綜合保險費「鄰房保險」，施工時如有鄰損才會
      有保障，被告需支付工程款之3/1000工地綜合保險費，其
      在每期連續壁請款時，已由原告扣除保險費用達5萬5856
      元，施工廠商之保險費用應有保障，原告應先請求保險理
      賠等語置辯。
（六）答辯聲明：
      原告之訴有關請求被告給付之部分駁回。
      如受不利益判決，願供擔保請准宣告免予假執行。
三、被告大發公司以：
（一）本件工程倘有瑕疵，乃依定作人即原告指示所致，依法原
      告無瑕疵擔保請求權，原告提出之求償單據乃案外人東村
      公司支付，與原告無關，不能證明原告受損失。
（二）原告未依工程合約第20條投保「鄰房損害險」，係造成損
      害擴大之原因，原告債務不履行（未投保），其得依債務
      不履行之規定請求原告賠償，以該損害賠償請求權於原告
      請求賠償之範圍內主張抵銷。且其已支付保險費2萬4793
      元，有96年8月5日估驗單記載為憑，換言之其已履行支付
      保費之義務，原告當然有投保「鄰房損害險」之義務，其
      未投保，自屬損害之發生與擴大原告與有過失，應依民法
      第217條規定過失相抵，免除被告賠償義務。
（三）綜觀原告主張損害賠償，係根據台灣省土木技師公會98年
      3 月20日（98省土技字第1395號）鑑定報告，主張被告大
      發公司未按圖施工、施工品質不良云云。惟該鑑定根據錯
      誤之圖面，其鑑定結果顯然錯誤，根據另案證人田鎮屹到
      庭證述圖面交付過程，確非如鑑定人所認知，故原告與被
      告已另案（本院97年建字第82號）聲請由台北縣土木技師
      公會再行鑑定（已繳費），目前鑑定尚未有結果。換言之
      ，原告根據錯誤之鑑定結果，主張被告大發公司施工不良
      云云，其均否認，對於原告提出之證物，被告亦否認其形
      式及實質真正。
（四）退而言之，該鑑定報告中對於被告大發公司之意見記載於
      第11、12頁，其意旨略為2大類，其一為被告大發公司未
      按圖施工、變更設計；其二為水平支撐應變計之顯現值小
      於警戒值，節錄鑑定報告如下：
      『原告大發鋼鐵變更設計…未施做短向加強支撐系統…
        未將長向支撐固定於短向支撐上（懸空）…亦即長向支
        撐並無抵抗連續壁側向壓力之功能…』（鑑定報告第11
        下方、12頁上方）。
      『…安全支撐施做時有「螺絲未鎖緊」、「斜稱未貼緊
        圍令」、「採用舊的支撐構件造成水平支撐及斜撐產生
        鋼變形」…造成水平支撐應變計之顯現值小於警戒值之
        原因…』（鑑定報告第12頁第4行以下）。
      惟鑑定人做出鑑定報告之邏輯與施工過程與實際情形有出
      入，鑑定報告關於被告大發公司之意見，前後陳述矛盾，
      不知所云。查：
      本案安全支撐工程實際施工所依據之設計圖已經修訂，
        大發公司乃依據原告同意之修訂後設計圖施工，並無未
        按圖施工或變更設計情事。
      本案安全支撐原始設計圖為A圖（簡稱），後原告考量
        挖土（土方工程）施工進程於原設計中有施工困難，與
        大發公司商議後，核定採行大發公司提出修正方案B圖
        （簡稱），嗣後採取B圖施工，故並無『未按圖施工』
        情事。此外，B圖亦是原告核定，被告大發公司並無『
        變更設計』。
      鑑定報告附件十名稱為『安全支撐變更設計圖及安全支
        撐缺失照片』，惟其後所附之設計圖並非前述B圖而是
        舊的A圖，鑑定人判斷基準恐有違誤，實際施工參考之
        設計圖為B圖。
（五）鑑定報告（第11頁下方）所謂『未將長向支撐固定於短向
      支撐（即懸空）』，似有誤會：
      鑑定報告所稱『懸空』應指附件10-2照片顯示情形。
      然依照修正版本之設計圖（B圖），該處長向支撐設計
        上並無抵住連續壁，參考附件10或修正後設計圖（B圖
        ），鑑定人認定該處懸空為瑕疵，容有誤會。
（六）鑑定報告先稱水平支撐應變計之顯現值小於警戒值（第12
      頁第2行），嗣後又稱因缺失造成水平支撐應變計顯現值
      小於警戒值（第12頁第13行），前後邏輯矛盾，讓人不知
      所云：
      查水平支撐應變計之顯現值『小於警戒值』之意義為『
        安全支撐強度足夠抵抗側向壓力，故變位量小於警戒值
        』，由此可知『變位量小於警戒值』，並非瑕疵或缺失
        。
      惟鑑定報告第13行起卻稱『…上述缺失現象會使得短向
        支撐無法抵抗連續壁向內擠壓的側向壓力，此為造成水
        平支撐應變計之顯現值小於警戒值之原因…』。鑑定報
        告似陳述因為某某缺失造成『變位量小於警戒值（非瑕
        疵）』，其鑑定意見似乎前後矛盾。
（七）對於附件十鑑定人意見之陳述：
      中間樁及構台以震動機打入、拔除乃原告凱健營造為省
        錢而採取之便宜工法，其結果『造成鄰房牆壁及地面龜
        裂』，亦即鄰損結果非被告所致。
      長短向支撐跳5區施工，『造成每區兩邊約8公尺支撐未
        連續施做』，原告不明其所指為何，畢竟，分五區開挖
        乃為配合原告土方施工而採行之工法，此工法也經原告
        同意，更係原告指示。。
      『結論…甲方（凱健）決策及偷工減料，及支撐廠商未
        經本案結構技師而隨意變更及減量偷工造成連續壁變位
        傾量過大而造成鄰損…』，然修正後設計圖及結構計算
        書由原告同意而指示施工，被告出具之結構計算書有經
        專業結構技師計算，至於原告是否再將修正後設計圖交
        本案結構技師重新計算則不得而知。惟原告既然同意修
        訂版本，合理判斷已經結構技師確認，故鑑定人認被告
        未經本案結構技師而變更設計云云，容有誤會。
（八）又本件承攬工作，其縱有瑕疵責任，然原告96年間經由台
      灣省結構技師公會鑑定已得知，本件遲至98年8月方起訴
      求償，依民法第514條規定瑕疵發現已逾1年時效期間，自
      不得再向被告主張瑕疵擔保
（九）答辯聲明：
      原告之訴駁回。
      如受不利益判決，願供擔保請准宣告免予假執行。
四、原告主張其承攬訴外人東村位於台北縣三重市○○街之三重
    市○○段集合住宅大樓新建工程，原告再將其中連續壁工程
    及安全支撐工程分別交由被告達藝公司及被告大發公司承攬
    施作，於施工過程中，導致高達116戶之上開大樓新建工程
    鄰近建築物受有牆壁龜裂、房屋漏水等損害，鄰房所有人因
    此向原告請求損害賠償共2576萬54元，由東村公司先行支付
    ，原告與東村公司約定於99年12月31日前，原告需將上開賠
    償金額如數返還予東村公司等情，為被告所不爭執，此部分
    足堪認為真實。惟原告另主張被告2人承攬期工程，各有過
    失責任造成工作物瑕疵，產生鄰房損害之加害給付，應依不
    完全給付規定及兩造契約約定，賠償原告之損失等情，則為
    被告所否認，分別以上開情詞置辯。從而兩造爭執要點厥為
    ：被告2人是否違反承攬契約，有無不完全給付情事。被告
    抗辯原告未投保「鄰房損害險」，對於損害之發生與擴大原
    告與有過失，應依民法第217條規定過失相抵，有無理由。
五、被告2人是否違反承攬契約，有無不完全給付情事：
（一）查被告達藝公司向原告承攬上開集合住宅新建工程之連續
      壁工程，及被告大發公司向原告承攬該新建工程之安全支
      撐工程，其間產生鄰房因該新建工程之施工，導致牆壁龜
      裂、房屋漏水、不均勻沉陷與傾斜，經臺灣省土木技師公
      會鑑定結果，認依觀測資料研判，主要損害原因應為工程
      施工擋土牆變形造成週圍鄰房及地面沉陷，有該會鑑定報
      告書附卷稽。
（二）被告雖抗辯係不可歸責於其等之事由所致，惟關於上開鄰
      損發生之原因，究竟是因達藝公司連續壁工程失工不良，
      或大發公司安全支撐工程施工不良，或有其他原因所致，
      此經臺灣省土木技師公會函示：「‧‧原安全支撐設計圖
      發現設計了3道『短向加強支撐系統』以取代區間臨時性
      擋土壁體之設置，開挖深度為11.99公尺，又在開挖深度
      的範圍內設計了4層水平支撐，尤其第3層與第4層支撐之
      間距縮小為1.59M（其餘為3.0M），地下連續壁貫入深度
      達25.5米‧‧。」、「‧‧專業安全支撐施工廠商（大發
      鋼鐵工程）雖然改變靠近道路與鄰房角隅處之支撐設計，
      以大斜撐取代‧‧，惟安全支撐施工廠商並未施作『短向
      加強支撐系統』（即未按圖施工），且未將長向支撐固定
      於短向支撐上（即懸空）‧‧，亦即長向支撐並無抵抗連
      續壁側向壓力之功能。」、「‧‧進一步由觀測資料知道
      地下連續壁確實有變形，更由專業安全支撐施工廠商‧‧
      實際施工情況及缺失照片研判，因為長短向安全支撐沒有
      按圖施工、變更支稱設計及短向支撐架設瑕疵，使得連續
      壁呈現有如挫屈（Bucking）般的變形，此現象可經由比
      對96年4月28日與96年5月28日之監測報告中壁體內傾度管
      的變形曲線圖獲得證實，且造成96年5月28日地表面下14M
      處（SI-8）之變形量達35.79M M，大於警戒值（33.1MM）
      ‧‧，也可進一步證實（本公會案號96─1611）鄰損鑑定
      報告所說主要損害原因為連續壁變形所造成。」、「又於
      97年11月10日本案第一次會勘時，發現B3及B2頂板均有角
      隅裂縫‧‧，‧‧根據設計圖說是以連續壁作為地下室之
      壁體，‧‧建築物之外柱是與連續壁連成一體連續壁配筋
      在外柱位置處是預先組立部份之柱筋，並於開挖與支撐完
      成後鑿除外柱處混凝土使接筋外露再完成柱筋的組立。但
      ‧‧當支撐拆除後卻發生連續壁外柱處鋼筋歪曲變形的現
      象，於會勘時除了發現B3及B2頂板均有角隅裂縫外，也發
      現連續壁有大肚鑿除、鋼筋外露及滲水現象，‧‧經由上
      述現象及依會勘時所見地下室確實採用雙重壁‧‧研判，
      連續壁壁體漏水修繕之花費不到伍萬元並不能證明連續壁
      施工品質良好，又支撐拆除後發生連續壁外柱處鋼筋歪曲
      變形及B3及B2頂板發生角隅裂縫等現象，是因連續壁施工
      瑕疵造成以上的缺失現象。」等語，有原告提出該公會98
      年3月20日97─1253鑑定報告書可憑（見本院卷第41頁起
      ）。足見被告大發公司施作之安全支撐工程有未按圖施工
      之情事，惟上開爭新建工程之設計圖說係以連續壁作為地
      下室之壁體，建築物之外柱與連續壁連成一體，連續壁配
      筋在外柱位置處係預先組立部份之柱筋，並於開挖與支撐
      完成後鑿除外柱處混凝土使接筋外露再完成柱筋的組立，
      而被告達藝公司告所施作之連續壁竟出現大肚、鋼筋外露
      及滲水現象，且該地下室又有採用雙重壁之情事，其施工
      品質顯有瑕疵，亦可認定。
（三）被告達藝公司雖再抗辯連續壁出現大肚及滲水現象，係連
      續壁施工中所常見等語，惟連續壁抓掘至球狀形土壤時，
      如砂土與卵礫石層，因土壤的自立性較差，所以容易發生
      坍落，造成崩孔的情況，在混凝土澆置時，崩孔的地方將
      被混凝土所填滿，則地下室開挖後，會產生連續壁大肚現
      象，而造成開挖壁面不平整，不利於水平支撐的架設，所
      以需使用破碎器將其大肚部分敲除，再施做支撐架設的工
      作，連續壁之大肚固為施工中所常見，但其程度應有一定
      之合理限制乙節，業據鑑定證人即臺灣省土木技師公會技
      師廖國裕於本院97年度建字第26號98年10月15日到庭證述
      ：「連續壁有大肚、鋼筋外露與滲水這個是一定會有的，
      但程度不會無限制，必須要適當的鑿除及止水。」、「（
      被告訴訟代理人問：大肚鑿除、滲水之發生與施工品質不
      良是否有關連？）當然與施工品質有關，只是程度多寡的
      問題。」、「大肚鑿除的時間，會影響到支撐的時間，會
      跟連續壁品質有關係。滲水的程度也會影響連續壁品質。
      」等語可稽，有原告提出之言詞辯論筆錄可稽（見本院卷
      第118頁至第122頁）。足見達藝公司所施作之連續壁滲水
      現象嚴重，已逾合理範圍，自無從執之卸免責任。且原告
      就本件工程建築基地有進行地質鑽探，本件之建築基地分
      為A、B兩區，由95年1月之B區鑽探報告得知共鑽6孔，其
      中BH-1與BH-2是屬於A區範圍，又於95年4月對A區再次進
      行地質鑽探，共鑽2孔，經比對A、B兩區鑽探報告書得知
      ，均建議選用「符筏式基礎」、「地下連續壁」、「無需
      進行地質改良」及「設置適當監測系統」，B區鑽探報告
      建議地下連續壁之貫入深度需達17米，而A區鑽探報告建
      議地下連續壁之貫入深度需達25.5米，兩者均建議最下層
      水平橫向支撐應位於GL─M（約距開挖底部3.00M），經核
      對「連續壁工程」與「安全支撐工程」合約書，A、B兩區
      之地下連續壁的貫入深度均採用25.5米，最下層水平橫向
      支撐為距開挖底部3.00M，且採用符筏式基礎及監測系統
      ，原設計之基礎工程所採用安全參數值均符合內政部頒佈
      之「建築物基礎構造設計規範」之規定，此有上開臺灣省
      土木技師公會98年3月20日97─1253鑑定報告書第16-17頁
      可憑。足見不存在可歸責於原告設計不當之因素。
（四）又達藝公司辯稱96年1月29日起至同年3月12日施工期間，
      未造成鄰房損壞，以此抗辯其施作無因果關係云云，然查
      ，被告達藝公司之施作期間，雖為96年1月26日起至同年
      3月12日止之連續壁體本身施作部分，然依兩造連續壁合
      約中連續壁工程報價說明書第19條施工要求第54款約定：
     「連續壁經開挖後若發現壁體不平整、偏離、或侵入結構
      體的施作空間時，承攬廠商需派員於期限內負責鑿除，由
      甲方負責協調挖土廠商協助運棄，未按本規定處理者，由
      甲方逕行雇工代為鑿除，其費用由承攬廠商負責，甲方並
      得逕自從工程款項中扣除違者」、第20條工程介面（報價
      基準）第4款約定：「凡壁體大肚整修，壁頂劣質（不含
      開挖後扶壁之壁頂劣質）混凝土打除及預留筋打石彎出調
      整校正等，乙方須配合挖土作業之進度同時完成，否則由
      甲方代為雇工處理，並加倍由乙方工程款或保留款中扣除
      」、同條第6款約定：「因連續壁體施工中或開挖過程中
      連續壁體滲水及其他因乙方施工不良之因素，造成鄰房或
      四周之公共設施損壞，概由乙方負責其修護或賠償費用」
      、同條第21款約定：「乙方除應事先提出緊急應變計畫外
      ，土方開挖期間，得派員常駐工地監視壁體接縫是否有漏
      水情況，俾便採取CCP止水措施（責任施工不另加價）；
      如乙方未能配合，除了由甲方代為僱工施作外，其所需之
      費用及其所致之一切損失，概由乙方應領之工程款中加倍
      扣還」、同條第25款約定：「本工程在基地開挖後若發現
      連續壁體滲水，湧砂時，承攬廠商須負責進行灌注高壓噴
      射止水椿，若承攬廠商無法配合時，由甲方逕行雇工代為
      處理，其費用由承攬廠商負責，甲方並得逕自從工程款項
      中扣除」等語，足見原告主張連續壁若有大肚鑿除、混凝
      土打除等事項未配合完成，及滲水、漏水等情況，應由被
      告達藝公司負責完成及修復，故被告達藝公司承攬範圍及
      施工期間，尚應包含後續土方開挖時，配合安全支撐吊放
      時之大肚鑿除工程之情，應屬可採信。故被告達藝公司徒
      以96年3月12日連續壁體本身施作完成，尚未接獲鄰損通
      知，即認其工程施作無瑕疵，鄰損與其施工無因果關係云
      云，顯不可採。
（五）又被告達藝公司以訴外人樓家慶於另案台灣高等法院99年
      度建上字第24號之證言，作為鄰損與其施工無因果關係之
      證明，然查該案99年8月11日準備程序，證人樓家慶於法
      官詢問大肚是否會影響到連續壁施作時，證述會影響安全
      支撐的平整度，並稱小部分（大肚）通常以人工鑿除（見
      本院卷第153頁起，被告達藝公司之提出之被證2）。惟查
      現場施工照片（見本院卷第209頁起原證24）以及被告達
      藝公司之照片（見本院卷第195至197頁），顯示系爭連續
      壁大肚面積範圍廣大，且證人樓家慶於上開期日亦證述本
      件大肚鑿除除以人工方式外，另以機械打除之語，足證本
      件大肚程度嚴重無疑，否則何需以機械打除。何況該證人
      樓家慶非專業結構技師，所為有利於達藝公司之證述，自
      不足以推翻上開專業技師公會之鑑定結果，其於另案之證
      言不足採為有利被告之證據。
（六）次查，依據台灣省土木技師公會鑑定報告（案號97-1253
      ）第11頁倒數第6行以下、第12頁），該鑑定意見認為【
      由達藝營造公司（連續壁專業施工廠商）所提供之安全支
      撐變更設計圖得知，專業安全支撐施工廠商（大發鋼鐵工
      程公司）雖然改變靠近道路與鄰房角隅處之支撐設計，以
      大斜撐取代（詳由達藝營造公司所提供附件十之變更設計
      圖），惟安全支撐施工廠商並未施作「短向加強支撐系統
      」（即未按圖施工），且未將長向支撐固定於短向支撐上
      （即懸空）（詳由達藝營造公司所提供附件十之照片1至
      照片3），亦即長向支撐並無抵抗連續壁側向壓力的功能
      」、「雖然專業安全支撐施工廠商（大發鋼鐵工程公司）
      於會勘時提出水平支撐應變計之顯現值小於警戒值之結構
      計算書，經比對監測報告結果，水平支撐強度確實小於警
      戒值，但本案之檔土壁體係採用勁性較高且為止水性的地
      下連續壁，且安全支撐施工廠商於安全支撐施作時有「螺
      絲未鎖緊」、「斜撐未貼緊圍令」及「採用舊的支撐結構
      ，造成水平支撐及斜撐產生型鋼變形」等現象（詳由凱健
      營造公司所提供附件十之照片5至照片8），尤其是螺絲未
      鎖緊，會使得連續壁向內擠壓的側向壓力無法完全傳遞到
      水平支撐上，進而造成水平支撐之受力變小或沒有受力，
      另外斜撐未貼緊圍令及支撐及斜撐變形也會造成側向壓力
      無法完全傳遞的現象，上述之缺失現象會使得短向支撐無
      法確實抵抗連續壁向內擠壓的側向壓力，此為造成水平支
      撐應變計之顯現值小於警戒值之原因，進一步由觀測資料
      知道地下連續壁確實有變形，更由專業安全支撐施工廠商
      （大發鋼鐵工程公司）實際施工情況及缺失照片研判，因
      為長短向安全支撐沒有按圖施工、變更支撐設計及短向支
      撐架設瑕疵，使得連續壁呈現有如挫屈（Bucking）般的
      變形，此現象可經由比對96年4月28日與96年5月28日之監
      測報告中壁體內傾度管的變形曲線圖獲得證實，且造成96
      年5月28日地表面下14M處（SI-8）之變形量達35.79MM，
      大於警戒值(33.1MM)（詳附件十一），也可進一步證實（
      本公會案號96-1611）鄰損鑑定報告所說主要損害原因為
      連續壁變形所造成】等語，足證原告主張被告大發公司於
      施作安全支撐時，亦未盡善良管理人之注意義務，使用之
      材料與約定之規格及品質不符等情，信有可徵。由原告主
      張其工程瑕疵計有土壓計無法使用、使用已變形之支撐鋼
      樑、未使用大型U型鐵固定鋼樑接縫處、使用已變形之角
      鋼、使用已破裂變形且規格不符之鋼樑、斜撐鋼樑未與側
      面鋼樑緊密貼齊、圍苓未完全放入鋼樑內、圍苓嚴重變形
      、鋼樑支撐螺栓數量不足、螺栓未予鎖緊等重大工程疏失
      之情，有原告提出之照片附卷可稽（見本院卷第102至106
      頁），此等瑕疵造成鋼樑向外支撐力不足，導致施工地點
      鄰近建築物因地基滑動，受有龜裂、位移、漏水等損害，
      應屬有相當因果關係。且本件工程之安全監測報告顯示，
      原告施工之初，鄰房損害最為嚴重之牆面，即安全監測報
      告SI-8、SI-9、SI-10等三段連續壁牆面，壁體內位移量
      均為0mm，代表壁體並未位移，然至同年5月10-11日，SI-
      8段位移量最大值增加至19.47 mm，SI-9段位移量最大值
      增加至14.21 mm，SI-10段位移量最大值亦增加至11.73
      mm，至同年8月20日再行測量時，SI-8段位移量最大值增
      加至34.41 mm，SI-9段位移量最大值增加至34.43 mm，已
      然超出位移警戒值33.1mm，此有原告提出之信威技術工程
      股份有限公製作之觀測紀錄附卷可參（見本院卷第107至
      110頁），足見連續壁於96年3月底完成後至同年8月期間
      不斷位移。參以上開鑑定報告附件8，鑑定人按安全監測
      資料整理之施工過程表，載明96年4月24日系爭工程第2層
      土方開挖時，開始出現壁體傾斜情形，至5月後壁體變位
      持續增加得以佐證。該位移期間即96年4月至同年8月間，
      正由被告大發公司施作安全支撐工程期間，此期間因安全
      支撐工程向外支撐力量不足，無法擋住四方土石壓力，導
      致鄰房受有龜裂、漏水等損害，益證被告大發公司安全支
      撐工程之施工不良及使用材料規格、品質與承攬約定不符
      ，與鄰房之損害間確有因果關係存在。
（七）從而原告主張被告2人於施工過程中未盡善良管理人之注
      意義務，被告違反兩造工程合約書之約定，其得依民法第
      227條規定及合約書約定，其請求被告負損害賠償責任，
      應屬有理。至於被告另辯稱原告96年間，經由台灣省結構
      技師公會鑑定已發現瑕疵，本件遲至98年8月方起訴求償
      ，依民法第514條規定瑕疵發現已逾1年時效期間，自不得
      再向被告主張瑕疵擔保云云。惟按工作為建築物，或其他
      土地上之工作物，或為此等工作物之重大修繕者，瑕疵發
      見期間為5年，民法第499條定有明文，非如被告所辯通常
      承攬物之1年時效；況本件原告所主張之請求權係民法第
      227條，加害給付之不完全給付效果規定，其時效期間為
      同法第125條規定之15年，自無罹於時效。
（八）末按民法第217條第1項規定，損害之發生或擴大，被害人
      與有過失者，法院得減輕賠償金額或免除之，固不問賠償
      義務人應負故意、過失或無過失責任，均有該條項規定之
      適用，且法院得以職權斟酌之（參照最高法院88年度台上
      字第62號裁判意旨）。本件被告雖未抗辯原告就損害原因
      亦與有過失，然本院審酌上開臺灣省土木技師公會98年3
      月20日97─1253鑑定報告書第14頁之記載，原告未依地質
      鑽探報告資料選用適合工址環境條件之施工方法、施工機
      具、擋土方式及因應措施以招標，逕由地工專業小包按自
      己所擬定之施工方法來施工，且於施工期間雖全程參與，
      但未能善盡督導及防止鄰損危害擴大之責任，就本件鄰房
      損害之發生，亦有施工不當及督導管理不良之缺失責任，
      堪認原告為與有過失。
（九）綜上，被告大發公司施作之安全支撐工程未按圖施工、被
      告達藝公司所施作之連續壁品質亦有瑕疵，並原告之未善
      盡督導責任，就本件連續壁之歪曲變形，應俱有過失，且
      有相當因果關係。爰審酌大發公司未施作「短向加強支撐
      系統」，且未將長向支撐固定於短向支撐上，長向支撐無
      抵抗連續壁側向壓力之功能，並變更支稱設計，使得連續
      壁呈現有如挫屈（Bucking）般的變形，另被告達藝公司
      所施作之連續壁出現大肚鑿除、鋼筋外露及滲水現象，施
      工品質亦有瑕疵，並原告任由專業施工廠商按自己所擬定
      之工法施工，未盡督導之責等情事，本院認為就本件鄰房
      損害，於施工責任上，原告應負2/10責任、被告達藝公司
      應負3/10責任、被告大發公司應負5/10責任。
六、被告抗辯原告未投保「鄰房損害險」，對於損害之發生與擴
    大原告與有過失，有無理由：
（一）被告達藝公司、大發公司均抗辯其等已由原告分別扣除保
      險費用5萬5856元、2萬4793元，原告未辦理系徵工程鄰房
      損害險之情，此為原告不爭執，堪信被告所述已付原告保
      險費用，惟未投保鄰損屬實。
（二）查兩造不爭執之連續壁工程契約及安全支撐工程契約，均
      約定有「本工程應由甲方（按指原告）向國內保險業務辦
      理營造綜合險、鄰房損害險及第三人責任險，其保險費用
      由乙方（按指本件被告）及其他廠商共同負擔，如有災害
      發生，均由甲方負責申請補償。甲方所申請補償金額如有
      不足部份由乙方全權負責，於甲方無涉。」等語，有原告
      提出之工程合約書可稽。觀諸契約文義，已明示應由原告
      辦理鄰房損害險，顯然契約已約定原告有此投保鄰房損害
      險之義務。雖原告陳稱投保鄰屋龜裂倒塌之理賠金額龐大
      ，實務上保險公司均不願承作非公共工程之鄰損責任投保
      ，何況鄰屋龜裂倒塌責任部分之保險費甚高，次承包商要
      無可能僅以其承攬總金額之3/1000或更低之比例分攤保額
      ，本件被告大發公司支付之保險費僅為2萬4793元，達藝
      公司實際負擔之保險費僅為總工程款1.5/1000即2萬451
      元，殊無可能投保鄰房損害險，被告身為專業地工廠商，
      承攬工程經驗豐富，對於系爭工程未投保鄰損部分，知之
      甚詳，其不負與有過失責任云云。然無論被告所繳付之費
      用是否足夠分擔投保鄰房損害險，兩造工程契約既已明定
      應由原告辦理投保鄰房損害險事宜，原告自有辦理之義務
      ，至於費用則依約由原告對被告請求分擔。本件原告既未
      辦理，顯然其有怠於履行契約義務之疑，所述被告保費不
      足之情，即便屬實，此亦僅為其取得請求被告給付分擔保
      費之權利，然無得阻免其辦理投保之義務，再者，本院衡
      量兩造公司規模、財力，原告並非絕對弱勢之一方，其應
      有相當之締約注意義務，從而上開規範原告辦理保險之條
      款，應無顯失公平之處，此約定於兩造間應屬有效。故被
      告主張原告當然有投保「鄰房損害險」之義務，其未投保
      ，自屬損害之發生與擴大原告與有過失，應依民法第217
      條規定過失相抵之情，合理正當，應屬可採。從而，此未
      辦理鄰房損害險之事實，致生無保險給付填補損害之責任
      ，衡情原告應負2/10之過失比例。
七、綜上，原告應給付東村公司之鄰損金有2576萬54元，就施工
    責任上，原告應負2/10責任、被告達藝公司應負3/10責任、
    被告大發公司應負5/10責任，先依此比例計算，其各自過失
    分擔額為原告515萬2011元（小數點以下四捨五入，以下同
    ）、被告達藝公司772萬8016元、被告大發公司1288萬27元
    。再就未辦理鄰房損害險部分，致損害擴大，被告得各減輕
    上開應分擔額2/10之結果，被告達藝公司應負賠償原告之金
    額為618萬2413元（0000000×8/10＝0000000）；被告大發
    公司應負賠償原告之金額為1030萬4022元（00000000×8/10
    ＝00000000），惟本件原告主張先就部分金額起訴請求達藝
    公司賠償500萬元，應予准許。
八、原告依民法第227條不完全給付請求權及承攬契約請求權之
    法律關係，選擇合併請求被告達藝公司賠償500萬元、被告
    大發公司賠償1030萬4022元元，於法並無不合，應予准許，
    逾此範圍，則屬無據，不應准許。爰判決如主文所示，並依
    兩造之聲請，各酌定相當擔保金額，為准免假執行之宣告。
    至於原告敗訴部分，其假執行之聲請失所附麗，併予駁回。
    至於原告另主張被告應給付自起訴狀繕本送達翌日起算之法
    定遲延利息云云，然原告既自承其尚未給付東村公司2576萬
    54元，其自無利息之損失，被告亦無何遲延責任，故此利息
    主張亦應駁回。
九、本件事證已臻明確，兩造其餘攻擊防禦方法，核與判決結果
    無影響，爰不一一論述，併此敘明。
十、據上論結，本件原告之訴為一部有理由、一部無理由，依民
    事訴訟法第第79條、第390條第2項、第392條第2項，判決如
    主文。
中    華    民    國    99    年    10    月    19    日
                  民事第二庭    法  官  陳財旺
以上正本係照原本作成
如對本判決上訴，須於判決送達後20日內向本院提出上訴狀
中    華    民    國    99    年    10    月    19    日
                                書記官  陳淑芳

司法院資訊處製作；財團法人民間司法改革基金會備份。
